【裁判字號】    97,訴,2004
【裁判日期】    971208
【裁判案由】    債務人異議之訴
【裁判全文】
臺灣板橋地方法院民事判決              97年度訴字第2004號
原      告  交通部公路總局第一區養護工程處
法定代理人  乙○○
訴訟代理人  李文平律師
被      告  路盛實業股份有限公司
                        1樓
法定代理人  甲○○
訴訟代理人  沈朝標律師
被      告  永謙營造股份有限公司
                        2
法定代理人  丙○○
                        2
上列當事人間請求債務人異議之訴事件，經本院於民國97年11月
24日言詞辯論終結，判決如下：
    主    文
本院九十七年度執字第六一一五三號給付報酬強制執行事件所為
之強制執行程序應予撤銷。
訴訟費用新臺幣貳萬捌仟貳佰貳拾伍元由被告負擔。
    事實及理由
甲、程序事項：
一、本件被告永謙營造股份有限公司（下稱永謙公司）未於言詞
    辯論期日到場，核無民事訴訟法第386 條各款所列情形，爰
    依原告聲請，由其一造辯論而為判決。
二、按債權人代位債務人起訴，求為財產上之給付，因債務人財
    產為總債權人之共同擔保，故訴求所得應直接屬於債務人，
    即代位起訴之債權人不得以之僅供清償一己之債權，債權人
    雖亦有代位受領第三債務人清償之權限，但係指應向債務人
    給付而由債權人代位受領而言，非指債權人直接請求第三債
    務人對自己清償。是以，原告起訴主張被告永謙公司亦為實
    質債權人，亦併列其為被告，參酌上開說明，應予准許，合
    先敘明。
乙、實體事項：
一、原告起訴主張：
  (一)本院91年度訴字第987 號雖判決原告應給付被告永謙公司新
    臺幣（下同）2,745,309 元，及自民國91年5 月11日起至清
    償日止，按年息5 ％計算之法定遲延利息，並由被告路盛實
    業股份有限公司（下稱路盛公司）代為受領，然早在原告應
    給付被告永謙公司上開款項之前，永謙公司即已積欠原告6,
    061,075 元，及自90年4 月10日起至清償日止，按年息5％
    之計算之法定遲延利息，此有臺灣桃園地方法院90年度重訴
    字第249 號執行名義及95年執天字第4787號債權憑證可資為
    憑。
  (二)是以，即使本院91年度訴字第987 號雖判決確定應為前揭給
    付，然原告亦可依法主張抵銷，兩相抵銷之後，被告永謙公
    司尚須給付原告3,315,766 元（6,061,075-2,745,309=3,31
    5,766） ，原告自無須再為任何給付。爰依強制執行法第14
    條第1 項提起本件訴訟，並聲明如主文第1 項所示。
二、被告路盛公司則以：
  (一)本件被告路盛公司之債權分別經86年度重訴字第100 號確認
    被告永謙公司對於原告就2,745,309 元之承攬報酬債權存在
    ，並經最高法院以95年度台上字第1272號判決確定由被告路
    盛公司代為受領。然原告於上開訴訟中，全未主張抵銷，應
    受上開確定判決之既判力所遮斷，是以原告不得再行主張抵
    銷。
  (二)再者，原告所持臺灣桃園地方法院90年度重訴字第249 號執
    行名義，系原告對被告永謙公司之逾期罰款，此逾期罰款具
    有懲罰性違約金之性質，目的在督促被告永謙公司於契約約
    定期限完工之強制罰，具有專屬性而必須由被告永謙公司自
    行履行，而不得主張抵銷，否則無法達成強制罰之目的，依
    其性質不得主張抵銷。
  (三)本件原告所持之90年度重訴字第249 號確定判決係90年10月
    22日即已作成，然兩造間之訴訟於88年存在，經最高法院於
    95年6 月15日以95年度台上字第1272號判決確定，於上開之
    訴訟中，原告均未提起抵銷之抗辯，其有權利行使而不為之
    ，實致被告路盛公司有相當理由認並無債權存在，且不欲行
    使，現其又於強制執行之際又再為行使，應有權利濫用之嫌
    ，更有違誠信原則，故原告主張抵銷，實與法有違等語置辯
    ，並聲明駁回原告之訴。
三、被告永謙公司方面：被告永謙公司未於言詞辯論期日到場，
    亦未提出準備書狀作何聲明或陳述。
四、查本院91年度訴字第987 號判決原告應給付被告永謙公司2,
    745,309 元，及自91年5 月11日起至清償日止，按年息5％
    計算之法定遲延利息，並由被告路盛公司代為受領。又早在
    原告應給付被告永謙公司上開款項之前，永謙公司即已積欠
    原告6, 061,075元，及自90年4 月10日起至清償日止，按年
    息5 ％之計算之法定遲延利息，原告於本院91年度訴字第98
    7 號歷審之審理中，均未主張抵銷等事實，為兩造所不爭執
    ，復有到場兩造所提出之本院90年度重訴字第249 號民事判
    決、最高法院95年度台上字第1272號民事判決、臺灣桃園地
    方法院90年度重訴字第249 號民事判決及95年執天字第4787
    號債權憑證均影本各一份在卷可稽，自堪信原告之前揭主張
    為真實。是以，本件爭點厥為，原告於本件訴訟中能否主張
    抵銷？茲分述如下：
  (一)按執行名義成立後，如有消滅或妨礙債權人請求之事由發生
    ，債務人得於強制執行程序終結前，向執行法院對債權人提
    起異議之訴；如以裁判為執行名義時，其為異議原因之事實
    發生在前訴訟言詞辯論終結後者，亦得主張之，強制執行法
    第14條第1 項定有明文。又二人互負債務，而其給付種類相
    同，並均屆清償期者，各得以其債務，與他方之債務，互為
    抵銷；但依債之性質不能抵銷或依當事人之特約不得抵銷者
    ，不在此限。抵銷，應以意思表示，向他方為之；其相互間
    債之關係，溯及最初得為抵銷時，按照抵銷數額而消滅，民
    法第334 條第1 項、第335 條第1 項亦分別定有明文。再者
    ，按「抵銷固使雙方債務溯及最初得為抵銷時消滅，惟雙方
    互負得為抵銷之債務，並非當然發生抵銷之效力，必一方對
    於他方為抵銷之意思表示而後雙方之債務乃歸消滅，此觀民
    法第335 條第1 項規定自明。故給付之訴之被告對於原告有
    得為抵銷之債權，而在言詞辯論終結前未主張抵銷，迨其敗
    訴判決確定後表示抵銷之意思者，其消滅債權人請求之事由
    ，不得謂非發生在該訴訟言詞辯論終結之後，依強制執行法
    第14條之規定，自得提起執行異議之訴」，有最高法院29年
    上字第1123號判例可資參酌。
  (二)又扺銷雖使雙方債務溯及最初得為抵銷時消滅，惟雙方互負
    得為抵銷之債務，並非當然發生抵銷之效力，必一方對於他
    方為抵銷之意思表示而後雙方之債務乃歸消滅。故本件原告
    對於被告永謙公司有得為抵銷之債權，而在前案言詞辯論終
    結前未主張抵銷，迨其敗訴判決即最高法院95年度台上字第
    1272號民事判決確定後，於本案中表示抵銷之意思者，其消
    滅債權人請求之事由，不得謂非發生在該訴訟言詞辯論終結
    之後。從而，前案之原告即路盛公司、永謙公司對於前案之
    被告即交通部公路總局第一區養護工程處，提起給付之訴，
    縱獲勝訴判決確定，惟本件原告如於判決確定後始以其對於
    本件被告永謙公司之債權主張抵銷者，自仍得本於該項事由
    ，於新訴訟中為與前揭確定判決意旨相反之主張。是以，被
    告抗辯原告於本件主張抵銷有違前案之既判力，並不足取。
  (三)按當事人得約定債務人於債務不履行時，應支付違約金。違
    約金，除當事人另有訂定外，視為因不履行而生損害之賠償
    總額。其約定如債務人不於適當時期或不依適當方法履行債
    務時，即須支付違約金者，債權人除得請求履行債務外，違
    約金視為因不於適當時期或不依適當方法履行債務所生損害
    之賠償總額，民法第250 條定有明文。查本件原告與另一被
    告永謙公司於臺灣桃園地方法院90重訴字第249 號清償債務
    民事判決所認定之理由為：「又被告永謙公司如逾期完工，
    依工程合約第十六條第二項約定，每逾期一日按結算金額千
    分之一計算罰款，有工程合約在卷可稽，是原告主張被告逾
    期完工一百九十六天，並依被告所不爭執知本件工程結算金
    額三千零九十二萬七千二百九十七元計算罰款為六百零六萬
    一千零七十五元，於法有據」，有該案判決書影本在卷可稽
    （見本院卷第33頁），此罰款應屬於約定違約金之性質，被
    告之抗辯已有不實。況且，縱然如被告路盛公司抗辯屬於懲
    罰性之違約金，亦屬債務不履行之範疇，並無被告路盛公司
    所辯稱之專屬強制行為，足認被告路盛公司前揭所辯債務之
    性質並不相同，原告無法主張抵銷，並不足取。
  (四)次按「查民法第148 條所稱權利之行使，不得以損害他人為
    主要目的者，係指行使權利，專以損害他為目的之情形而言
    ，若為自己之利益而行使，縱於他人之利益不無損害，然既
    非以損害他人為主要目的，即無該條之適用」，有最高法院
    69年度台上字第1079號判決可供參酌。經查，前案即本院90
    年度重訴字第249 號民事審理中，本件原告係主張永謙公司
    對於原告之承攬報酬請求權業已罹於時效，而為時效抗辯，
    縱認永謙公司對於原告之承攬報酬債權尚仍存在，惟該債權
    業經本院85年度執全木字第145 號扣押在案，於扣押命令撤
    銷前，永謙公司自不得處分該債權，故永謙公司並無怠於行
    使權利情形等語置辯以觀（見本院卷第62頁及其背面），本
    件原告於前揭訴訟中即否認與被告永謙公司有債務關係存在
    ，至不可能以抵銷作為抗辯。又原告為公務機關，相關經費
    支出收入均有一定帳目及預算，尚難僅以原告基於訴訟之考
    量，未為前案中主張抵銷而逕認有違反誠信原則。是以，被
    告抗辯原告於本案中方主張抵銷抗辯，有違誠信原則，並不
    足取。
五、綜上所述，原告起訴主張本院91年度訴字第987 號雖判決確
    定本件原告應給付被告永謙公司2,745,309 元，然原告亦可
    依法主張對被告永謙公司尚有6,061,075 元之債權可抵銷，
    兩相抵銷之後，被告永謙公司尚須給付原告3,315,766 元（
    6,061,075-2, 745,309=3,315,766），原告自無須再為任何
    給付，爰依強制執行法第14條第1 項提起本件訴訟，並聲明
    如主文第1 項所示，為有理由，應予准許。
六、訴訟費用負擔之依據：民事訴訟法第78條、第85條第1 項本
    文。
中    華    民    國    97    年    12    月    8     日
                  民事第二庭    法  官  吳振富
以上正本係照原本作成
如對本判決上訴，須於判決送達後20日內向本院提出上訴狀
中    華    民    國    97    年    12    月    8     日
                                書記官  李宏明


司法院資訊處製作；財團法人民間司法改革基金會備份。
